【裁判字號】    99,家上,28
【裁判日期】    990511
【裁判案由】    離婚
【裁判全文】
臺灣高等法院民事判決                  99年度家上字第28號
上  訴  人  甲○○  
訴訟代理人  陳慶尚律師
            葉又華律師
被  上訴人  乙○○  
訴訟代理人  連耀霖律師
上列當事人間請求離婚事件，上訴人對於中華民國98年12月22日
臺灣士林地方法院98年度婚字第190號第一審判決提起上訴，本
院於99年4月27日言詞辯論終結，判決如下：
    主  文
上訴駁回。
第二審訴訟費用由上訴人負擔。
    事實及理由
一、上訴人主張：兩造為夫妻，婚後10多年原共同居住在台北縣
    淡水竹圍住處。嗣兩造於民國77年間因價值觀、婚後相處等
    問題產生嚴重之衝突，故被上訴人提議離婚，惟上訴人顧及
    兩造子女年幼而未予同意。但雙方實在無法相處，是以被上
    訴人於81年間前往加拿大居住，並於83年間定居，自此兩造
    即呈現分居之狀態。94年間兩造又基於以離婚為前提而簽訂
    分居協議書，被上訴人隨即於同年3月7日撤冠夫姓，並於95
    年間未經上訴人同意私自將臺北市○○區○○路71號8樓之
    房產（以下簡稱士林房屋）過戶至被上訴人名下；同年又私
    自出售上訴人名下金山鎮之房產，出售所得均由被上訴人取
    得。另被上訴人於97年3月間以存證信函告知上訴人「現雖
    未同居，但仍為夫妻關係，……台端不得與其他女性有性行
    為」等語，且同一時間，亦委請律師發函表示被上訴人無意
    轉讓其所有方面塑膠工業股份有限公司（下稱方面公司）之
    股權，並要求方面公司返還被上訴人之股東印鑑章。再者，
    被上訴人又向原法院起訴請求上訴人依分居協議書之約定給
    付新臺幣（下同）1,520萬元，兩造於於98年3月15日調解成
    立，由上訴人於98年3月12日一次給付1,100萬元，加上上訴
    人已依分居協議從94年至97年匯予被上訴人1,480萬元，上
    訴人共給付被上訴人2,580萬元。凡此均可證明兩造除呈現
    分居之狀態外，感情破裂已達無法弭補之程度，且上訴人幾
    乎已將名下所有之財產轉給被上訴人，被上訴人的財力已遠
    大於上訴人，加以兩造所生2名子女均已成年，兩造已無任
    何牽連，此段名存實亡之婚姻無存續之必要，兩造有難以維
    持婚姻之重大事由存在，爰依民法第1052條第2項規定，請
    求判決兩造離婚。原審判決駁回上訴人之訴，上訴人聲明不
    服提起上訴，上訴聲明：原判決廢棄。請求判准兩造離婚。
二、被上訴人則以：兩造於83年間因擔心兒子不愛唸書，行為舉
    止有變成不良少年之傾向，另兼顧女兒之就學問題，乃決定
    將子女送往加拿大就學；被上訴人即於84年前往加拿大定居
    照顧兒女，上訴人則在臺灣、加拿大往返居住；因此兩造自
    84年至94年間並非所謂分居。嗣上訴人與訴外人李姓女子（
    以下簡稱李女）有姦情，並於95年4月27日育有非婚生子李
    子駿，經上訴人於95年8月17日認領。被上訴人獲悉後，簡
    直晴天霹靂，不敢相信多年胼手胝足的丈夫竟會背叛，但仍
    相信上訴人總有一天會回頭，從未打算與上訴人離婚。詎上
    訴人於94年間在加拿大多倫多市對被上訴人稱李女要求上訴
    人與其同居，否則揚言自殺，上訴人隨即提出分居條件之分
    居協議書，惟被上訴人並未簽名。故所謂分居協議書，僅係
    上訴人單方面承諾。上訴人倖然拋下被上訴人，與通姦對象
    同居生子，被上訴人實無可奈何，因此造成分居之狀態，實
    可歸責於上訴人。至被上訴人撤冠夫姓、委請律師發函請求
    返還方面公司股東印鑑章，均屬被上訴人之權利，無關乎夫
    妻情感問題。且士林房屋原即登記為被上訴人所有，因上訴
    人先前賣掉其所有淡水鎮之房屋，為辦理二年內重購住宅以
    節省土地增值稅，乃要求被上訴人將士林大西路房屋，以買
    賣為原因移轉登記與上訴人，以憑辦理退稅，惟稅捐稽徵處
    審查後，以夫妻間不動產之買賣視同贈與，不符退稅之要件
    。嗣上訴人另外購買臺北市○○○路472號2樓房屋，辦理重
    購住宅退稅後，再將士林房屋過戶被上訴人所有。另金山鎮
    之房屋，30餘年前購買時即登記在被上訴人名下，出賣時係
    經被上訴人同意。另被上訴人日前於家中整理物品時，發現
    數捲錄影帶乃上訴人與多名年輕女子性交之畫面，且每片幾
    乎是不同之女子，上訴人不守婚姻最基本之守貞義務，屢與
    其他女子通姦，食髓知味，而對糟糠之妻竟不屑一顧，棄如
    蔽屣，即使認兩造分居之狀態屬重大事由，亦應由其負完全
    責任，上訴人不得持該事由訴請離婚。答辯聲明：上訴駁回
    。
三、查，兩造於64年3月29日結婚，婚姻關係現仍存續中，雙方
    婚後原本同住在臺北縣淡水竹圍住處，嗣於84年間為子女就
    學等問題，上訴人同意被上訴人偕同2名子女前往加拿大居
    住就學，上訴人則繼續留在臺灣居住生活，並抽空前往加拿
    大探視子女，且其曾多次與被上訴人同時進出加拿大。又上
    訴人於94年2月5日片面提出分居協議書，被上訴人嗣於97年
    7月間依據上揭分居協議書，另案訴請上訴人給付1,520萬元
    ，雙方已於98年1月9日成立調解。另上訴人於88、89年間曾
    與2名女性多次發生婚外情，並錄製性愛錄影帶，且現仍與
    李女同居，並於95年4月27日生下一子李子駿，復於97年9月
    14日生下一女林定穎之事實，此為兩造所不爭執，並有戶籍
    謄本、林子駿之護照、分居協議書、民事起訴狀、調解筆錄
    、匯款申請書、錄影光碟等在卷可佐（見原審98家調字第22
    8號卷【下稱調字卷】第10頁、第11頁、第14頁至第16頁、
    第42頁、第48頁、證物袋)，堪信為真。
四、上訴人主張兩造呈分居之狀態，有前揭感情破裂已達無法弭
    補之程度，暨上訴人已將名下所有之財產轉給被上訴人，被
    上訴人的財力已遠大於上訴人，加以兩造所生2名子女均已
    成年，兩造已無任何牽連，此段名存實亡之婚姻無存續之必
    要，兩造有難以維持婚姻之重大事由存在等，而有民法第10
    52條第2項規定離婚事由云云。惟為被上訴人所否認，並以
    前揭情詞置辯，查：
  1.按夫妻間有民法第1052條第1項以外之重大事由，難以維持
    婚姻者，夫妻之一方得請求離婚，同法條第2項定有明文。
    且民法親屬編於74年修正後，於第1052增列第2項離婚事由
    之概括規定，其目的在使夫妻請求裁判離婚之事由較富彈性
    。是夫妻間發生足使婚姻難以維持之重大事由者，雖不符合
    該條第1項所列各款情形，亦無不准依該法條第2項訴請離婚
    。又婚姻關係以夫妻之共同生活為目的，配偶應互相協力保
    持其共同生活之圓滿、安全及幸福，因而夫妻應相互尊重以
    增進情感和諧及誠摯之相處，此為維持婚姻之基礎，若此基
    礎不復存在，致夫妻無法共同生活，無復合可能者，即應認
    有難以維持婚姻之重大事由存在。復按民法第1052條第2項
    但書規定難以維持婚姻之重大事由應由夫妻之一方負責者，
    僅他方得請求離婚，乃因如肯定有責配偶之離婚請求，無異
    承認恣意離婚，破壞婚姻秩序，且有背於道義，尤其違反自
    己清白（clean hands）之法理，有欠公允，同時亦與國民
    之法感情及倫理觀念不合，因而採有責破綻主義。故難以維
    持婚姻之重大事由，夫妻雙方均須負責時，應比較衡量雙方
    之有責程度，僅責任較輕之一方，得向責任較重之他方請求
    離婚，或有責程度相同時，雙方均得請求離婚，始符公平（
    最高法院90年度台上字第1639號判決意旨參照）。是以責任
    較重之一方應不得向責任較輕之他方請求離婚。
  2.上訴人主張兩造於77年間起即感情不睦，屢生嚴重之衝突，
    故被上訴人當時曾提議離婚，但上訴人念及子女年幼而未同
    意，故於83年間起被上訴人即偕同2名子女定居加拿大，獨
    留上訴人1人在臺，自此兩造即呈現分居之狀態，迄今已近
    16年，期間幾乎不互相聞問，上訴人只是履行生活照顧義務
    ，兩造婚姻已無可維持云云。惟被上訴人雖自83年與子女前
    往加拿大居住，但被上訴人此舉係經上訴人同意，且兩造並
    在加拿大置產，此經上訴人自認在卷（見原審卷第32頁、第
    65頁)。暨證人即上訴人之弟林智良亦證稱：兩造原本住在
    士林，後來兩造將子女送到加拿大唸書，被上訴人也跟去照
    顧子女，上訴人獨自住在士林，有時過去看看子女等語（見
    原審卷第63頁）。參酌兩造於83、84年間確曾多次同時進出
    臺灣之紀錄，有內政部入出國及移民署98年11月17日移署資
    處亦字第0980165382號函在卷可佐(見原審卷第70頁至第78
    頁)。是以兩造顯係協議分隔兩地居住。上訴人遽指被上訴
    人已無維持婚姻之意願云云，要屬無據。至兩造分別居住在
    臺灣、加拿大前感情雖已不睦，固經證人林智良證明在卷（
    見原審卷第64頁)。惟兩造自83年至94年呈別居之狀態，既
    係經上訴人同意，甚且託負被上訴人照顧子女之義務，姑不
    論別居前感情不睦之原因為何，被上訴人前往加拿大居住，
    因而造成雙方別居之狀態，顯不可歸責於被上訴人。上訴人
    事前同意被上訴人前往加拿大定居照顧子女，嗣卻以被上訴
    人前往加拿大居住，遽謂造成兩造婚姻難以維持，可歸責於
    上訴人云云，要屬無據。
  3.又兩造於分別居住臺灣、加拿大前，固因感情不睦，如前所
    述。惟兩造在此別居期間，因共同生活相處時間減少，原因
    相處之生活習慣、生活瑣事、價值觀不同所生之爭執、摩擦
    相對減少。雙方為維護保持婚姻之圓滿、安全及幸福，理應
    在此期間冷靜思考造成婚姻關係緊張之因素為何？並盡最大
    誠意與對方溝通協調予以化解並挽救婚姻之危機，期待子女
    成年後，甚或將來於共同生活時，能夠以當初相愛結籬時，
    摯愛對方、護守對方心意，重拾圓滿婚姻生活。詎上訴人在
    兩造別居期間，罔顧對姻應信守忠誠、忠貞義務，竟自88、
    89年間與二名女子發生不倫，甚且嗣與其中李女另組家庭，
    陸續育有一子、一女，上訴人並已認領該子女，此經上訴人
    自認在卷（見原審卷第62頁至第63頁)，並有拍攝之性愛錄
    影帶、戶籍謄本在卷可考（見原審卷第48頁、證物袋）。是
    以上訴人在兩造別居期間感情走私，無心努力經營婚姻，違
    背對婚姻之忠貞忠誠義務，因此造成兩造感情終極破裂，而
    無可維持，自屬可歸責之一方。上訴人雖抗辯稱雙方感情不
    睦後才結識李女，故李女並非兩造感情破裂之原因云云。惟
    夫妻雙方分別來自不同之家庭及成長環境，彼此之生活習慣
    、價值觀念或與家人相處之模式難期一致，自有待夫妻本於
    誠摯互愛之情感基礎，理性溝通，婉言協調，相互容讓，尋
    求雙方皆能接受之婚姻生活模式，倘上訴人認為兩造感情不
    睦，亦應與被上訴人理性溝通，相互讓步，以謀改善之道，
    絕非可以別居或感情不睦據為其婚外情之藉口，並單方指責
    被上訴人長期冷漠以待，不尊重上訴人恣意行事，顯係倒果
    為因之卸詞，不足採信。
  4.上訴人雖另主張兩造於94年2月15日基於以離婚為前提而簽
    訂分居協議書，被上訴人隨即於同年3月7日撤冠夫姓，嗣被
    上訴人甚依該協議書起訴請求上訴人履行協議，兩造乃於98
    年1月9日成立調解，上訴人並於98年3月12日匯款予被告，
    足認被上訴人已無意維持婚姻，兩造感情破裂已達無法弭補
    之程度云云。被上訴人雖以其未簽在分居協議書簽名而否認
    其效力，然被上訴人嗣以上訴人未依分居協議書按月給付30
    萬元，且亦未將出售之復興北路房屋價金1,500萬元轉給被
    上訴人，乃起訴請求上訴人給付1,520萬元，有該起訴狀在
    卷可憑（見原審卷第11頁)。是以被上訴人亦承認分居協議
    書之效力至明。上訴人以其未在分居協議書簽名而否認其效
    力云云，要屬無據。矧被上訴人縱然同意分居協議，並據以
    請求上訴人因分居而同意應履行之義務。但上訴人違反婚姻
    忠貞義務在前，並將感情重心全部致力外遇家庭，而無心經
    營兩造感情培養，致兩造感情破裂無法修復，可歸責於上訴
    人，已如前述，是以被上訴人在無法挽回上訴人已漸行漸遠
    的心意時，簽立分居協議書同意與上訴人分居，實迫於無奈
    。參諸倘被上訴人對上訴人已無夫妻情義，兩造自可協議離
    婚，詎兩造仍簽立分居協議書，並於其他事項處理有關房地
    產第10點約定：有空互相連絡吃飯、聊天等活動，沙其隊比
    賽月例賽仍舊參加等語。兩造意寓仍維持婚姻關係，並互給
    對方一些空間暫時分居，而仍冀望於將來感情有修復之日至
    明。上訴人據為被上訴人主觀上已無維繫婚姻之意願，顯屬
    無據。況本件被上訴人已明確表達其不願離婚，仍希望繼續
    維持婚姻之意願，且其前於97年3月間曾寄發存證信函要求
    上訴人不得與其他女子同居或發生性行為，益徵被上訴人應
    有積極謀求維繫兩造婚姻之意。因此，上訴人主觀上片面認
    定兩造夫妻感情已破裂，不思婚姻之經營，且違反婚姻忠誠
    義務而與李女同居產子，致使雙方長期分居二地，造成客觀
    上無法再繼續經營夫妻共同生活，兩造婚姻難以維持，顯可
    歸責於上訴人，其率爾主張兩造有難以維持婚姻之重大事由
    存在，據以請求離婚，尚無可採。
  5.再者，被上訴人雖於同年3月7日撤冠夫姓而回復其本姓，惟
    依民法第1000條規定，夫妻原則上各保有其本姓，但得書面
    約定以其本姓冠以配偶之姓；且冠姓之ㄧ方得隨時回復其本
    姓。是被上訴人撤冠夫姓而回復其本姓，本屬被上訴人法律
    上權利之正當行使，且衡諸現今社會，妻冠夫姓之情形日益
    稀少，是被上訴人縱使決定撤冠夫姓，亦難遽認兩造夫妻情
    感已破裂而達無法回復婚姻生活之程度。另上訴人所舉被上
    訴人將其名下不動產移轉登記予自己，甚或取回方面公司之
    印鑑等，乃兩造簽立分居協議後，被上訴人為維護其權益之
    舉措，要與被上訴人是否有維持婚姻之主觀意願無涉。上訴
    人據為其得請求離婚事由云云，殊無足取。至上訴人雖陳明
    其就本件婚姻義務已盡，且已幾乎將全部財產讓與被上訴人
    ，兩造已無牽連云云。惟婚姻關係本應信守到白首，未有上
    訴人所謂階段性任務完成後，即可訴請解離。故上訴人據以
    主張對被上訴人、兒女責任已盡，其對另組家庭須盡為夫、
    為父之責任，據以離婚之事由，亦屬無據，附此敘明。
  6.綜上，兩造婚姻產生破綻而難以維持，可歸責於上訴人，上
    訴人據以請求離婚，揆諸前揭說明，不應准許。
五、綜上所述，上訴人主張兩造間有難以維持婚姻之重大事由存
    在，依民法第1052條第2項規定訴請判決兩造離婚，洵屬無
    據，不應准許。原審為上訴人敗訴之判決，並無不合。上訴
    意旨指摘原判決不當，求予廢棄改判，為無理由，應予駁回
    。
六、本件事證已明，兩造其餘攻擊防禦方法及未經援用之證據，
    經本院審酌後，核與本件之結論，不生影響，爰不一一贅述
    ，附此敘明。
七、據上論結，本件上訴為無理由，依民事訴訟法第449條第1項
    、第78條，判決如主文。

中    華    民    國    99    年    5    月    11    日
                    民事第八庭
                        審判長法  官 劉勝吉
                              法  官 連正義
                              法  官 蘇芹英

正本係照原本作成。
如不服本判決，應於收受送達後20日內向本院提出上訴書狀，其
未表明上訴理由者，應於提出上訴後20日內向本院補提理由書狀
（均須按他造當事人之人數附繕本）上訴時應提出委任律師或具
有律師資格之人之委任狀；委任有律師資格者，另應附具律師資
格證書及釋明委任人與受任人有民事訴訟法第466條之1第1項但
書或第2項（詳附註）所定關係之釋明文書影本。

中    華    民    國    99    年    5     月    11    日
                              書記官 林初枝

附註：
民事訴訟法第466條之1（第1項、第2項）：
對於第二審判決上訴，上訴人應委任律師為訴訟代理人。但上訴
人或其他法定代理人具有律師資格者，不在此限。
上訴人之配偶、三親等內之血親、二親等內之姻親，或上訴人為
法人、中央或地方機關時，其所屬專任人員具有律師資格並經法
院認為適當者，亦得為第三審訴訟代理人。

司法院資訊處製作；財團法人民間司法改革基金會備份。
